【裁判字號】    98,上訴,918
【裁判日期】    981210
【裁判案由】    偽造文書等
【裁判全文】
臺灣高等法院臺南分院刑事判決         98年度上訴字第918號
上  訴  人  臺灣臺南地方法院檢察署檢察官
上  訴  人
即  被  告  甲○○
上列上訴人因被告偽造文書等案件，不服臺灣臺南地方法院九十
八年度訴字第八三六號中華民國九十八年六月廿四日第一審判決
（起訴案號：臺灣臺南地方法院檢察署九十八年度營偵字第九六
三號），提起上訴，本院判決如下：
    主  文
原判決撤銷。
甲○○共同行使偽造公文書，足以生損害於公眾及他人，累犯，
處有期徒刑壹年貳月，如附表編號一至五「應沒收之物」欄所示
之物均沒收；又共同行使偽造公文書，足以生損害於公眾及他人
，累犯，處有期徒刑壹年貳月，如附表編號一至四及編號六「應
沒收之物」欄所示之物均沒收；又共同偽造公文書，足以生損害
於公眾及他人，累犯，處有期徒刑壹年貳月，如附表編號一至四
及編號七「應沒收之物」欄所示之物均沒收。應執行有期徒刑貳
年肆月，如附表「應沒收之物」欄所示之物均沒收。
    事  實
一、甲○○前因妨害兵役案件，經臺灣彰化地方法院以九十六年
    度彰簡字第二二二號判處有期徒刑三月確定，嗣減為有期徒
    刑一月十五日，並於民國九十六年十月九日易科罰金執行完
    畢。詎仍不知悔改，因看夾報廣告向自稱高先生之人借錢，
    屆期無法清償，經對方慫恿，遂加入詐騙集團，每日並可取
    得新台幣（下同）三千元之報酬。後與真實姓名年籍不詳綽
    號「金毛」之成年男子及其餘詐騙集團成員等人，共同基於
    意圖為自己不法所有、偽造公文書及冒充公務員而行使其職
    權之犯意聯絡，由不詳姓名、年籍之詐騙集團成員先後於：
  (一)九十八年六月二日十一時許前，假冒臺灣臺中地方法院檢察
    署吳昆璋檢察官之名義，撥打電話與丙○○聯繫，佯稱有洗
    錢金額六百七十八萬元流入丙○○個人帳戶內，因而涉犯洗
    錢防制法，必須提領帳戶內一成之金額即六十七萬八千元交
    付監管等語，嗣於同年六月二日十一時許，由綽號「金毛」
    之人以扣案之行動電話聯絡指示甲○○（以每日三千元之代
    價受綽號「金毛」者指揮參與詐騙）傳真由不詳人士於不詳
    時地偽造之上蓋有「檢察執行處」印文之「法務部台中行政
    執行處凍結管制執行令」及「臺灣台中地方法院檢察署傳票
    」予丙○○而行使之（即附表編號三及四之文件），足生損
    害於法務部臺中行政執行處及臺灣臺中地方法院檢察署，再
    於同日十六時許，由自稱「書記官洪國賓」之甲○○假借受
    檢察官之指示前來，在臺南縣新營市○○路136號新民國小
    對面，將由不詳人士於不詳時地偽造之上蓋有「臺灣省臺北
    檢察署」印文之「台中地檢署監管科」（其上載明：監管人
    ：吳昆璋檢察官、收款人：洪國賓書記官、受監管人：丙○
    ○、監管金額：新台幣陸拾柒萬捌仟元整）之文件（即附表
    編號五）交予丙○○而行使之，足生損害於臺北地檢署及臺
    中地檢署，使丙○○陷於錯誤，遂交付六十七萬八千元予甲
    ○○。
  (二)嗣不詳人士復去電丙○○並向丙○○告知尚有一筆假扣押金
    額七十二萬三千元必須提領出來交付監管等語，丙○○不疑
    有他，遂再次提領七十二萬三千元，而相約於臺南縣新營市
    ○○路65號南新國中前交付款項，甲○○受上開電話指示後
    ，遂於九十八年六月三日十五時許，前往上揭地點向丙○○
    自稱伊即係「書記官洪國賓」，將由不詳人士於不詳時地偽
    造之上蓋有「臺灣省臺北檢察署」印文之「台中地檢署監管
    科」（其上載明：監管人：吳昆璋檢察官、收款人：洪國賓
    書記官、受監管人：丙○○、監管金額：新台幣柒拾貳萬
    仟元整）之文件（即附表編號六）交予丙○○而行使之，足
    生損害於臺北地檢署及臺中地檢署，使丙○○陷於錯誤，遂
    交付上開款項予甲○○收執。
  (三)上揭詐騙集團食髓知味遂再度去電丙○○要求提領六十三萬
    三千元，雙方約定在臺南縣新營市○○路136號新民國小對
    面交款，然因丙○○察覺有異，而報警處理。惟甲○○仍依
    「金毛」指示，前往上址取款，為警於同年月五日十三時許
    當場查獲，始未再得逞。並當場自其身上扣得偽造之「台中
    地檢署監管科」（其上蓋有「臺灣省臺北檢察署」印文，並
    載明：監管人：吳昆璋檢察官、收款人：洪國賓書記官、受
    監管人：丙○○、監管金額：新台幣陸拾參萬參仟元整）之
    文件一張（即附表編號七之文件）及供上開作案聯絡使用之
    行動電話二支等物。
二、案經丙○○訴由臺南縣警察局新營分局報請臺灣臺南地方法
    院檢察署檢察官偵查起訴。
    理  由
一、本件上訴人即被告甲○○被訴犯刑法第二百十六條、第二百
    十一條、第三百三十九條第一項、第一百五十八條第一項之
    行使偽造公文書、詐欺取財、僭行公務員職權等罪，均非死
    刑、無期徒刑、最輕本刑為三年以上有期徒刑之罪或高等法
    院管轄第一審之案件，被告於原審準備程序就被訴事實為有
    罪之陳述，經原審合議庭認合於刑事訴訟法第二百七十三條
    之一之規定，裁定進行簡式審判程序（原審卷第二三頁、第
    二五至二七頁）；又其於本院準備程序及審理時均為認罪之
    表示（本院卷第五三頁、第六六頁）。準此，按被告以外之
    人於審判外之言詞或書面陳述，除法律有規定者外，不得作
    為證據。又被告以外之人於審判外之陳述，雖不符前四條之
    規定，而經當事人於審判程序同意作為證據，法院審酌該言
    詞陳述或書面陳述作成時之情況，認為適當者，亦得為證據
    。當事人、代理人或辯護人於法院調查證據時，知有第一百
    五十九條第一項不得為證據之情形，而未於言詞辯論終結前
    聲明異議者，視為有前項之同意。刑事訴訟法第一百五十九
    條第一項、第一百五十九條之五分別定有明文。故本件被害
    人丙○○於警詢之筆錄，為被告以外之人於審判外之言詞陳
    述，惟被告及檢察官於原審及本院審理時，就該等筆錄均同
    意作為證據，本院揆諸前開法條規定，並審酌前開言詞及書
    面陳述作成時之情況，認為適當，自得作為證據，合先敘明
    。
二、上揭事實，迭據被告甲○○於警詢、偵查及審理時均供認不
    諱（原審卷第二三頁、第二六至二七頁；本院卷第五三頁、
    第六六頁），並經被害人丙○○於警詢中之指證明確（警卷
    第六至十一頁），且有被害人丙○○提出偽造之上蓋有「檢
    察執行處」印文之「法務部台中行政執行處凍結管制執行令
    」、「臺灣臺中地方法院檢察署傳票」各一紙（即附表編號
    三、四）及上蓋有「臺灣省臺北地檢署印」印文之「台中地
    檢署監管科」文件（監管金額分別為：六十七萬八千元、七
    十二萬三千元，即附表編號五、六）二紙（以上均為影本）
    、自被告身上取出（附表編號七）之偽造上蓋有「臺灣省臺
    北地檢署印」印文之「台中地檢署監管科」（監管金額：六
    十三萬三千元）文件正本一紙（警卷第二三至二七頁）、扣
    押物品目錄表一紙、現場照片二張、行動電話照片四張及傳
    真收據一紙等資料附卷（警卷第十七頁、第十九至二二頁）
    ，以及NOKIA牌行動電話二支（門號：0000000000號、00000
    00000號）等物扣案可稽，足認被告自白與事實相符，應可
    採信。又按共同正犯，在合同之意思內各自分擔犯罪行為之
    一部，相互利用他人之行為，以達其犯罪之目的，即應對全
    部所發生之結果，共同負責（最高法院二十七年上字第七五
    五號、七十三年臺上字第二三六四號判例要旨可參）。被告
    既係參與綽號「金毛」等人之詐騙集團，共同以臺灣台中地
    方法院檢察署監管科之名義，假藉代保管金錢方式，分別於
    上開時地進行騙取被害人丙○○之財物，則本件被告對於詐
    騙集團偽造上開「法務部台中行政執行處凍結管制執行令」
    等公文書以取信被害人之行為，事前當有所知悉，且本於共
    同正犯意思互有聯絡、行為互相利用之功能性結構，應由共
    同正犯之每一人，對共同犯罪之結果承擔責任。綜上，本件
    被告上開犯行之事證明確，洵堪認定，自應依法論科。
三、論罪科刑：
  (一)核被告就上揭犯罪事實(一)、(二)所為，均係犯刑法第一百五十
    八條第一項僭行公務員職權罪、同法第二百十六條、第二百
    十一條行使偽造公文書罪、同法第三百三十九條第一項之詐
    欺取財罪。偽造公印文乃偽造公文書之階段行為，應為偽造
    公文書之全部行為所吸收。又偽造公文書之低度行為，應為
    行使偽造公文書之高度行為所吸收，均不另論罪。被告就上
    開犯罪事實(一)、(二)之詐欺取財、行使偽造公文書、僭行公務
    員職權之二次犯行，均係於各該犯行之密接時、地實施，詐
    騙單一被害人，顯係以一行為觸犯上開各該數罪名，分別為
    想像競合犯，各應依刑法第五十五條規定從一重之行使偽造
    公文書罪處斷（最高法院九十七年度台上字第一八八０號判
    決意旨參照）。
  (二)就犯罪事實(三)部分，扣案附表編號七之文件註明之「監管金
    額：六十三萬三千元」，顯然與附表編號五、六之文件不同
    ，足見該詐騙集團係另行偽造。該詐騙集團偽造上開公文書
    雖未及行使（詳後述）而詐欺未得逞，核被告所為係犯刑法
    第一百五十八條第一項僭行公務員職權罪、刑法第二百十一
    條偽造公文書罪及同法第三百三十九條第一項、第三項之詐
    欺取財未遂罪。此犯行，詐騙集團已著手於犯罪行為之實行
    ，然因被害人丙○○起疑報警而詐欺取財不遂，為詐欺取財
    未遂犯，依刑法第二十五條第二項規定，按既遂犯之刑度減
    輕之。又被告就上開犯罪事實(三)之偽造公文書、詐欺取財未
    遂及僭行公務員職權之犯行，係於密接之時、地實施，詐騙
    單一被害人，係以一行為觸犯數罪名，為想像競合犯，應依
    刑法第五十五條規定從一重之偽造公文書罪處斷（最高法院
    九十七年度台上字第一八八０號判決意旨參照）。
  (三)又被告與綽號「金毛」之人及其餘詐騙集團成員間，就犯罪
    事實(一)、(二)、(三)部分之犯行，有犯意聯絡及行為分擔，均應
    論以共同正犯。又被告有犯罪事實欄所載之前案科刑及執行
    紀錄，有臺灣高等法院被告前案紀錄表一份在卷可按，其前
    受有期徒刑執行完畢，於五年以內故意再犯本件有期徒刑以
    上之罪，均為累犯，均應依刑法第四十七條第一項之規定各
    加重其刑。被告前後為犯罪事實(一)、(二)、(三)之犯行，犯意各
    別，行為互殊，應分論併罰。
  (四)檢察官以原審以被害人受騙且已交付之金額達一百四十萬一
    千元，未交付之款項有六十三萬三千元，受騙金額甚多，原
    審卻僅量刑有期徒刑三月，尚屬過輕，實難令人信服；另二
    次共同行使偽造公文書之犯行，原審各量處有期徒刑一年一
    月，僅比行使刑法第二百十一條規定之偽造公文書之最低刑
    度一年以上有期徒刑，略高，惟被告係屬累犯，依法應加其
    刑，原審卻又僅定應執行刑有期徒刑一年二月，顯有違「累
    犯」、「定應執行刑」之裁量範圍，而提起上訴等語。經查
    ：原審固以起訴書之求刑（起訴書第四頁第三點）及蒞庭檢
    察官之求刑（原審卷第三二頁）為依據而判處應執行有期徒
    刑一年二月。惟按量刑之輕重，係屬事實審法院得依職權自
    由裁量之事項，而刑事審判旨在實現刑罰權之分配的正義，
    故法院對有罪被告之科刑，應符合罪刑相當之原則，使輕重
    得宜，罰當其罪，以契合社會之法律感情，此所以刑法第五
    十七條明定科刑時應審酌一切情狀，尤應注意該條所列十款
    事項以為科刑輕重之標準（最高法院九十六年台上字第七０
    一八號、八十六年度台上字第五三一三號判決可資參照）。
    本件被告之詐騙集團以冒用政府機關名器即地方檢察署及執
    法人員即檢察官、書記官之名義並偽造公文書之方式進行詐
    騙，使民眾誤信為真而破壞民眾對執法機關之公信力，目無
    法紀莫此為甚，且詐騙金額高達六十七萬八千元、七十二萬
    三千元之鉅，對執法機關執行公務之公信力、社會治安及被
    害人之權益危害甚大，原審未依上開刑法第五十七條明定科
    刑時應審酌一切情狀，予以妥適量刑，僅依檢察官之求刑刑
    度科處應執行有期徒刑一年二月，顯未符罪刑相當原則，故
    檢察官就此提起上訴自屬有理由。
四、撤銷改判原因：
  (一)原審以被告罪證明確，予以論科，固非無見，惟：(1)原審就
    被告之上開犯行分別僅判處有期徒刑一年一月（行使偽造公
    文書部分），且定應執行刑為有期徒刑一年二月，顯未符罪
    刑相當原則，業如上述。(2)就犯罪事實(三)部分，該詐騙集團
    詐騙之手法完全相同，且已偽造附表編號七之上開公文書，
    雖未及行使即被查獲而詐欺未得逞，但其偽造公文書業已完
    成，原判決漏未論以刑法第二百十一條偽造公文書罪，且依
    想像競合犯，從一重處斷亦應論以偽造公文書，原判決誤論
    以詐欺取財未遂罪，顯有欠妥。故檢察官之上訴有理由，至
    被告上訴以其上游係一名住於彰化縣芳苑鄉姓名「乙○○（
    即綽號金毛）」者，企能調查以明真象，並減輕被告刑責云
    云，惟經本院函查結果並無此人之戶籍資料設於彰化縣，有
    彰化縣警察局九十八年九月廿九日彰警戶字第0980052447號
    函在卷足參（本院卷第四五頁），故其上訴自無足採，但檢
    察官上訴理由既屬可採而原判決亦有上開可議之處，要屬無
    可維持，應由本院撤銷改判。
  (二)爰審酌被告正值青壯年，且四肢健全具謀生能力，竟不思以
    正當方式賺取財物，僅因無法清償借款，即率然加入詐欺集
    團對他人行騙，使被害人因此分別受有六十七萬八千元、七
    十二萬三千元之鉅額損失，對社會治安危害甚大，且被告之
    集團係以冒用地方檢察署名器及檢察官、書記官之名義而偽
    造公文書之方式進行詐騙，致使民眾誤信而破壞民眾對司法
    機關之公信力，顯然目無法紀，惡性重大，雖被告於該集團
    內之地位，係聽命於綽號「金毛」者之人行事，並非居於要
    角，惟其身負車手（收受金錢再轉交）之重任、事後尚未賠
    償被害人損失，兼及其加入集團從事犯罪之時間尚短，犯後
    又自始坦承犯行、態度良好等一切情狀，分別量處主文第二
    項所示之刑，並定其應執行刑。
五、至扣案如附表編號一、編號二及編號七（其上所偽造之「臺
    灣臺北地方法院檢察署」印文已因該文書之沒收而包括在內
    ，無庸重為沒收之諭知）之物，係被告與詐騙集團所有而供
    本件共同犯罪所用之物，業據被告於警詢、偵查及審理時供
    承屬實，爰依刑法第三十八條第一項第二款規定宣告沒收。
    附表編號三至六等文書上所蓋之「檢察執行處」印文及「臺
    灣臺北地方法院檢察署」印文，均係偽造之印文，應依刑法
    第二百十九條之規定沒收之。另如附表編號三至六號所示文
    書係被害人所提出，該文件上偽造之「法務部台中行政執行
    處凍結管制執行命令」、「臺灣臺中地方法院檢察署刑事傳
    票」、「臺中地方法院地檢署監管科文件」等物，雖係被告
    及共犯等人犯本件之罪所用，惟先後已分別交付予被害人以
    為行使，自均非為被告或共犯所有之物，且上開偽造之公文
    書性質上均非屬違禁物，復未扣案，為免執行困難，爰不予
    宣告沒收。
六、另按所謂行使偽造之文書，乃依文書之用法，以之充作真正
    文書而加以使用之意，故必須行為人就所偽造文書之內容向
    他方有所主張，始足當之；若行為人雖已將該文書提出，而
    尚未達於他方可得瞭解之狀態者，則仍不得謂為行使之既遂
    ，自不能依刑法第二百十六條之規定對之處罰（最高法院七
    十二年台上字第四七０九號判例參照）。本件被告雖有於上
    開犯罪事實(三)所示時地，攜帶偽造之公文書準備向被害人丙
    ○○領取詐騙款項，惟因被害人丙○○起疑報警而不遂之情
    ，業經被告迭於警詢及偵審中供明在卷，核與告訴人於警詢
    證稱：「該名自稱書記官洪國賓（嫌疑人甲○○）之人要我
    提領新臺幣63萬3000元，但我沒有提領，警方埋伏人員見自
    稱書記官洪國賓（嫌疑人甲○○）之人出現與我交談，就立
    即查獲嫌疑人甲○○。警方人員於嫌疑人甲○○所提之手提
    袋內查獲台中地檢署監管科監管金額新臺幣63萬3000元之文
    件一張」等語相符，堪認被告並無將詐騙集團所偽造之公文
    書內容向告訴人有所主張，並以之充作真正文書而加以行使
    之行為。揆諸上開判例意旨，自不能以刑法第二百十六條、
    第二百十一條行使偽造公文書罪責相繩。惟被告此部分犯行
    ，檢察官既認與偽造公文書之偽造行為屬階段行為且與上開
    論罪之詐欺取財未遂犯行，具有想像競合之裁判上一罪關係
    ，爰不另為無罪之諭知，併此敘明。
據上論斷，應依刑事訴訟法第三百六十九條第一項前段、第三百
六十四條、第二百九十九條第一項前段，刑法第二十八條、第二
百十六條、第二百十一條、第三百三十九條第一項、第三項、第
一百五十八條第一項、第四十七條第一項、第五十五條、第五十
一條第五款、第三十八條第一項第二款、第二百十九條，刑法施
行法第一條之一，判決如主文。
本案經檢察官劉得鉦到庭執行職務。
中    華    民    國    98    年    12    月    10    日
                  刑事第六庭    審判長法  官    董武全
                                      法  官    林英志
                                      法  官    沈揚仁
以上正本證明與原本無異。
如不服本判決應於收受送達後10日內向本院提出上訴書狀，其未
敘述上訴理由者，並得於提起上訴後10日內向本院補提理由書（
均須按他造當事人之人數附繕本）「切勿逕送上級法院」。
                                      書記官    廖文靜
中    華    民    國    98    年    12    月    11    日
附錄：本判決論罪科刑法條
刑法第216條：
行使第210條至第215條之文書者，依偽造、變造文書或登載不實
事項或使登載不實事項之規定處斷。
刑法第211條：
偽造、變造公文書，足以生損害於公眾或他人者，處1年以上7年
以下有期徒刑。
刑法第158條：
冒充公務員而行使其職權者，處3年以下有期徒刑、拘役或5百元
以下罰金。
冒充外國公務員而行使其職權者，亦同。
刑法第339條：
意圖為自己或第三人不法之所有，以詐術使人將本人或第三人之
物交付者，處5年以下有期徒刑、拘役或科或併科1千元以下罰金
。
以前項方法得財產上不法之利益或使第三人得之者，亦同。
前二項之未遂犯罰之。
附表：
┌──┬────────────────┬──────┐
│編號│證物名稱                        │應沒收之物  │
├──┼────────────────┼──────┤
│ 一 │NOKIA牌行動電話一支             │同左        │
│    │門號：0000000000號              │            │
│    │序號：000000000000000           │            │
│    │（當場自被告身上扣得）          │            │
├──┼────────────────┼──────┤
│ 二 │NOKIA牌行動電話一支             │同左        │
│    │門號：0000000000號              │            │
│    │序號：000000000000000           │            │
│    │（當場自被告身上扣得）          │            │
├──┼────────────────┼──────┤
│ 三 │上蓋有偽造之「檢察執行處」印文之│偽造之「檢察│
│    │「法務部台中行政執行處凍結管制執│執行處」印文│
│    │行令」一紙（被害人提出）        │            │
├──┼────────────────┼──────┤
│ 四 │上蓋有偽造之「檢察執行處」印文  │偽造之「檢察│
│    │之「臺灣臺中地方法院檢察署傳票  │執行處」印文│
│    │」一紙（被害人提出）            │            │
├──┼────────────────┼──────┤
│ 五 │上蓋有偽造之「臺灣省臺北地方法院│偽造之「臺灣│
│    │檢察署」印文之「台中地檢署監管科│省臺北地方法│
│    │」文件一張（監管金額67萬8000元）│院檢察署」印│
│    │（被害人提出）                  │文          │
├──┼────────────────┼──────┤
│ 六 │上蓋有偽造之「臺灣省臺北地方法院│偽造之「臺灣│
│    │檢察署」印文之「台中地檢署監管科│省臺北地方法│
│    │」文件一張（監管金額72萬3000元）│院檢察署」印│
│    │（被害人提出）                  │文          │
├──┼────────────────┼──────┤
│ 七 │上蓋有偽造之「臺灣省臺北地方法院│同左        │
│    │檢察署」印文之「台中地檢署監管科│            │
│    │」文件一張（監管金額63萬3000元）│            │
│    │（當場自被告身上扣得）          │            │
└──┴────────────────┴──────┘


司法院資訊處製作；財團法人民間司法改革基金會備份。
